【裁判字號】    94,苗簡,545
【裁判日期】    950629
【裁判案由】    塗銷地上權登記
【裁判全文】
臺灣苗栗地方法院民事簡易判決         94年度苗簡字第545號
原      告  己○○
訴訟代理人  陳淑芬律師
複  代理人  午○○
被      告  酉○○
訴訟代理人  巳○○
                      樓
被      告  申○○
            戌○○
            甲○○
                      4之1號.
            乙○○
                      1弄9號.
            天○○
                      巷16之.
            Ｃ○○○
                      巷18號.
            Ｂ○○○
            卯○○○
                      號
            Ａ○○
            宇○○
                      1樓
            黃○○
            庚○○
            丁○○
            戊○○
            丙○○
            癸○○
            Ｄ○○○
                      號
            辛○○
            丑○○
            壬○○
            寅○○
                      11號
            子○○
                      號
            地○○
            辰○○○
                      2號
            亥○○
                      巷13號.
            鄒梅卿
                      巷63號.
            未○○
            宙○○
            玄○○
                      號
上列當事人間請求塗銷地上權登記事件，本院於民國95年6 月22
日言詞辯論終結，判決如下：
    主  文
被告應就其被繼承人田利於原告所有坐落苗栗縣苑裡鎮○○段
六○九地號土地（地目建、面積八四一點七三平方公尺），所設
定民國三十九年五月十一日通苑字第○○○四八八號收件、存續
期間無限期、設定權利範圍壹部壹捌坪零之地上權登記，辦
理繼承登記後，予以塗銷。
訴訟費用由被告連帶負擔。
    事實及理由
壹、原告之聲明：
一、先位聲明：如主文第1 項所示。
二、備位聲明：
  (一)被告應就其被繼承人田利於原告所有坐落苗栗縣苑裡鎮○○段609 地號土地（地目建、面積841 點73平方公尺），所
    設定民國39年5 月11日通苑字第000488號收件、存續期間無
    限期、設定權利範圍壹部壹捌坪零之地上權登記，辦理
    繼承登記。
  (二)確認被告對原告所有坐落苗栗縣苑裡鎮○○段609 地號土地
    （地目建、面積841 點73平方公尺）內如原告於94年11月30
    日所提書狀之附圖標示綠色部分所示壹部壹捌坪零外之
    土地無地上權存在。
貳、事實摘要：
一、原告起訴主張：
  (一)先位聲明部分：
  1.苗栗縣苑裡鎮○○段199 地號土地為田利、欽、田坵
    、田鍾4 人所共有，鄒田利於民國39年5 月11日設定權利
    範圍：壹部壹捌坪零、存續期間無限期、無租金、以建
    築房屋為目的之地上權予自己，嗣政府實施耕者有其田條例
    ，將上開土地徵收後放領予張金環，此有上開土地之土地登
    記謄本為證。
  2.張金環於47年8 月4 日將199 地號土地分割為2 筆，增加19
    9-7 地號，於64年2 月4 日又將199-7 地號土地分割，增加
    199-9 地號，原設定於199 地號土地之地上權轉載登記於19
    9-7 地號土地上，張金環死亡後，由張村發繼承上開199-7
    地號土地，於82年7 月6 日土地重劃後改為同鎮○○段609
    地號土地（下稱系爭土地），於94年8 月31日張村發將系爭
    土地贈予原告。
  3.依實施耕者有其田條例第13條規定可知，如有房舍應附帶徵
    收之且併入地價補償之，是田利之地上權如有建物應已徵
    收且已併入地價補償於田利在案。又張金環、張村發取得
    土地後一直耕種稻田或雜糧作物，嗣張村發在系爭土地上建
    築1 層樓之磚造房屋1 棟居住，張村發於94年間將該磚造房
    屋售予原告，迄今從未有他人在系爭土地上建築地上物、工
    作物或竹木，故於系爭土地上不應有地上權登記之存在。退
    步言之，系爭土地於田利設定地上權時，在備註欄特別載
    明「建築房屋」，足見其設定地上權之原意為由地上權人在
    土地上興建建物，並以該建物之存續期間為地上權之存續期
    間，然久歷時日迄今，縱有興建房屋亦早已傾倒無存，原設
    定地上權之目的業已消滅，原告自得終止地上權。而系爭土
    地之地上權登記名義人田利既已於52年12月20日死亡，被
    告30人為其繼承人，爰以95年3 月15日準備書狀為終止地上
    權之意思表示，並請求被告30人於辦理地上權之繼承登記後
    ，將該地上權登記予以塗銷。
  (二)備位聲明部分：
    若鈞院認原告先位聲明為無理由時，被告30人所繼承之地上
    權，其設定權利範圍壹部壹捌坪零之位置，應在如原告
    於94年11月30日所提書狀之附圖標示綠色部分所示，此對原
    告損害影響最少，且不影響被告30人地上權之利用，爰依法
    訴請確認之。
二、被告之抗辯：
  (一)被告酉○○、申○○、戌○○部分：
    均未於最後言詞辯論期日到場，先前到庭之陳述則為：
  1.鄒田利原在系爭土地西邊有蓋1 棟水泥造養牛的牛舍，前方
    是曬穀場，後來什麼時候不見了，我們不知道。系爭土地附
    近的田地，本來是我們的，後來被公地放領，我們也就沒住
    在那附近。
  2.縱鄒田利所建地上物已不存在，惟系爭土地上之地上權仍應
    繼續存在。
  (二)被告甲○○、乙○○、天○○、Ｃ○○○、Ｂ○○○、卯○○○、Ａ○○、宇○○、黃○○、庚○○、丁○○、何宜珊
    、丙○○、癸○○、Ｄ○○○、辛○○、丑○○、壬○○、
    寅○○、子○○、地○○、辰○○○、亥○○、鄒梅卿、未
    ○○、宙○○、玄○○部分：
    均未於言詞辯論期日到場，亦未提出準備書狀作何聲明或陳
    述。
丙、法院之判斷：
一、被告30人經合法通知，均未於最後言詞辯論期日到場，核無
    民事訴訟法第386 條各款所列情形，爰依原告之聲請，由其
    一造辯論而為判決。
二、原告主張：苗栗縣苑裡鎮○○段199 地號土地為田利、
    欽、田坵、田鍾4 人所共有，田利於39年5 月11日設
    定權利範圍：壹部壹捌坪零、存續期間無限期、無租金
    、以建築房屋為目的之地上權予自己，嗣政府實施耕者有其
    田條例，將該土地徵收後放領予張金環，張金環其後將199
    地號土地分割為2 筆，增加199-7 地號，嗣再將199-7 地號
    土地分割，增加199-9 地號，原設定於199 地號土地之地上
    權轉載登記於199-7 地號土地上，張金環死亡後，由張村發
    繼承199-7 地號土地，於82年7 月6 日土地重劃後改為系爭
    土地，於94年8 月31日張村發將系爭土地贈予原告，另田
    利已於52年12月20日死亡，被告30人為田利之繼承人，尚
    未辦理地上權之繼承登記等情，業據其提出土地登記簿、土
    地登記謄本、繼承系統表、戶籍登記簿、戶籍謄本、光復後
    除戶戶籍簿冊浮籤記事資料專用頁等件為證（見卷第9 至31
    、62至97、106 至128 頁），且為被告酉○○、申○○、戌
    ○○所不爭執，而被告甲○○、乙○○、天○○、Ｃ○○○
    、Ｂ○○○、卯○○○、Ａ○○、宇○○、黃○○、庚○○
    、丁○○、何宜珊、丙○○、癸○○、Ｄ○○○、辛○○、
    丑○○、壬○○、寅○○、子○○、地○○、辰○○○、亥
    ○○、鄒梅卿、未○○、宙○○、玄○○受合法通知，未曾
    於言詞辯論期日到場或提出書狀爭執，堪信為真實。
三、按稱地上權者，謂以在他人土地上有建築物，或其他工作物
    ，或竹木為目的而使用其土地之權，民法第832 條規定明確
    。我國民法物權編對於未定存續期間之地上權，當事人得否
    終止乙節並未定有明文，惟按地上權未定存續期限者，正足
    以表示當事人不願受期限拘束之意，本諸未定存續期限之法
    律關係，當事人應得隨時終止之原則，原則上土地所有人與
    地上權人應得隨時終止之，但有支付地租之地上權，地上權
    人之終止，應受民法第835 條規定之限制，至土地所有人之
    終止權，則應受地上權使用目的之限制（謝在全，民法物權
    論上冊，第438 頁參照）。經查：系爭土地上除坐落1 棟由
    張村發所建、現為原告所有之1 層樓水泥造房屋外，並未有
    其他建築物，被告酉○○等人所指田利在系爭土地西邊所
    建之水泥造牛舍1 棟現已不存在等節，業經本院至現場勘驗
    明確，並有勘驗筆錄、現場圖、現場照片、本院囑託苗栗縣
    通霄地政事務所繪製之複丈成果圖在卷可考（見卷第202 至
    210 、278 頁），參諸本件地上權之設定係以建築房屋為目
    的，而鄒田利所建之地上物現已滅失，可認上開地上權之使
    用目的已經消滅，依上說明，原告自有終止地上權之權。是
    以，原告以95年3 月15日之準備書狀送達被告30人以為終止
    地上權之意思表示，而被告30人已分別收受送達無誤，此有
    送達證書附卷可按（見卷第288 至319 頁），上開地上權業
    已終止而歸於消滅，應堪認定。
四、再按地上權消滅後，無論其消滅之原因為何，地上權人均負
    有塗銷地上權登記與返還土地之義務，此法理所當然，民法
    就此雖未有明文，仍應為肯定之解釋，（謝在全，民法物權
    論上冊第453 頁參照），又地上權之塗銷，性質上乃不動產
    物權之處分行為，於繼承人因繼承取得地上權之情形，依民
    法第759 條規定，非經辦理繼承登記，無從為地上權之塗銷
    登記。系爭土地之地上權既已消滅，依上說明，原告請求被
    告30人就其被繼承人田利在系爭土地設定之地上權登記辦
    理繼承登記後，予以塗銷，為有理由，應予准許。又本院既
    已准許原告先位聲明，自無庸再就備位聲明併予裁判，併此
    敘明。
五、本件事證已臻明確，兩造其餘攻擊防禦方法，業經審酌，核
    與本件判決結果無影響，爰不逐一論述，併此敘明。
六、據上論結，本件原告之訴為有理由，依民事訴訟法第436 條
    第2 項、第385 條第1 項前段、第85條第2 項，判決如主文
    。
中    華    民    國    95    年    6     月    29    日
                  苗栗簡易庭法  官  張 文 毓
以上正本係照原本作成。
如對本判決上訴，須於判決送達後20日內向本院提出上訴狀（須
附繕本）。
                            書記官  黎 東 成
中    華    民    國    95    年    6     月    29    日


司法院資訊處製作；財團法人民間司法改革基金會備份。
